【裁判字號】    99,家訴,117
【裁判日期】    990831
【裁判案由】    債務人異議之訴
【裁判全文】
臺灣臺北地方法院民事判決             99年度家訴字第117號
原      告  鍾水蘭
訴訟代理人  林永頌律師
            張譽尹律師
被      告  楊永福
訴訟代理人  王義光律師
上列當事人間債務人異議之訴事件，本院於99年8月18日言詞辯
論終結，判決如下：
    主  文
本院99年度執木字第37607號兩造間之強制執行程序應予撤銷。
被告不得依本院96年度訴字第113號和解筆錄為執行名義對原告
強制執行。
訴訟費用由被告負擔。
    事實及理由
一、按訴狀送達後，原告不得將原訴變更或追加他訴。但請求之
    基礎事實同一者，不在此限。民事訴訟法第255條第1項第2
    款定有明文。次按請求之基礎事實同一者，縱於訴狀送達後
    ，原告仍得將原訴變更或追加他訴，無須得被告同意，此觀
    民事訴訟法第四百四十六條第一項、第二百五十五條第一項
    第二款規定自明。原告於第二審為訴之追加，苟其請求之基
    礎事實同一者，即非法所不許。所謂請求之基礎事實同一，
    係指變更或追加之訴與原訴之主要爭點有其共同性，各請求
    利益之主張在社會生活上可認為同一或關連，而就原請求之
    訴訟及證據資料，於審理繼續進行在相當程度範圍內具有同
    一性或一體性，得期待於後請求之審理予以利用，俾先後兩
    請求在同一程序得加以解決，避免重複審理，進而為統一解
    決紛爭者即屬之，最高法院著有90 年度台抗字第2號裁判要
    旨可參。本件原告主張撤銷本院99 年度執木字第37607號強
    制執行事件之強制執行程序，嗣於審理中，認為僅請求撤銷
    上開執行程序，將來仍可能遭被告依96 年度家訴字第113號
    之和解筆錄，就陸續到期之扶養費再聲請強制執行，而變更
    聲明請求被告不得依96年度家訴字第113號之和解筆錄為強
    制執行。經查，原告變更前後之訴之聲明，其主張基礎事實
    均係上開和解筆錄內容業經原被告離婚而失其效力，此足徵
    原告所為變更或追加，其請求基礎事實，核與其起訴事實同
    一。揆諸首揭說明，原告關於訴之變更或追加即合於法律規
    定，應予准許，合先敘明。
二、原告起訴主張略以：兩造本為夫妻，被告前曾依民法第1116
    條之1規定，於民國96年間，訴請原告給付扶養費用，經兩
    造於97年3月5日達成和解，並做成96年度家訴字第113號之
    和解筆錄（下稱系爭和解筆錄），此後原告均依和解內容按
    時給付被告扶養費。嗣兩造於98年5月4日，於鈞院就97年度
    婚字第705號離婚事件中，達成合意離婚之訴訟上和解，並
    於同月27日辦妥離婚登記，兩造間婚姻關係業已解消，原告
    對被告即已無上開給付扶養費予被告之義務。詎料被告仍持
    前開已失效之系爭和解筆錄，於99年4月28日向鈞院聲請強
    制執行，並經鈞院以99年司執木字第37607號執行命令扣押
    原告之存款，為免遭被告不當之執行，爰提起本件訴訟等語
    ，並聲明：本院99年度執木字第37607號兩造間之強制執行
    程序應予撤銷；被告不得依本院96年度訴字第113號和解筆
    錄為執行名義對原告強制執行。
三、被告則以：系爭和解筆錄做成時，原告刻意於和解條件中刪
    除「扶養」字眼而改依終身定期金方式敘述，將被告對原告
    之扶養債權變更為終身定期金債權，故兩造縱已無婚姻關係
    ，仍無礙於原告履行終身定期金債務；而雙方後於離婚訴訟
    達成之和解未提及系爭和解筆錄，顯見原告亦不否定該筆錄
    於兩造離婚後仍存效力。又事實上原告於兩造為離婚登記後
    ，原告仍持續依系爭和解筆錄給付扶養費，直至98年10月後
    方以女兒失業及尚需支付離婚和解金而財務吃緊為由請求被
    告暫停給付，亦證其仍肯認系爭和解筆錄未因離婚而失其效
    力，故其聲請強制執行履行系爭和解筆錄，自屬正當等語置
    辯。並聲明：原告之訴駁回。
四、兩造間曾於97年3月5日就96 年度家訴字第113號給付扶養費
    用事件中做成系爭和解筆錄，後於98年5月4日於97年度婚字
    第705號離婚事件中成立離婚和解，同月27 日兩造完成離婚
    登記等情，此有96年度家訴字第113號和解筆錄、97 年度婚
    字第705 號和解筆錄及原告戶籍謄本各一紙在卷可稽，並據
    兩造不爭執，堪信為真實。
五、得心證之理由：
    原告主張兩造已離婚，現已無給付被告扶養費之義務，此為
    被告所否認，並以原告對被告負有給付終身定期金之債務等
    語置辯，故本件爭點厥為（一）兩造間是否有給付終身定期
    金之約定存在？（二）原告是否尚有依系爭和解筆錄給付被
    告金錢之義務？茲析論如下：
（一）兩造間是否有給付終身定期金之約定？
    1.按契約應以當事人立約當時之真意為準，而真意何在，又
      應以過去事實及其他一切證據資料為斷定之標準，不能拘
      泥文字致失真意，最高法院19 年上字第453號著有判例。
      次按稱終身定期金契約者，為當事人約定，一方於自己或
      他方或第三人生存期內，定期以金錢給付他方或第三人之
      契約。終身定期金契約之訂立，應以書面為之。民法第72
      9條、第730條訂有明文。
    2.本件被告以兩造間曾於97年3月5日96年度家訴字第113 號
      作成系爭和解筆錄時，原告堅持刪除有關扶養之相關字眼
      ，而改為原告應給付被告終身定期金之約定，故被告方依
      此合法有效之執行名義為執行，循屬正當等語置辯。經查
      ，兩造所成立之系爭和解筆錄中，確有記載「被告（即本
      件原告及兩造之子即訴外人楊弘安、楊弘琳）願自民國97
      年3月起至原告（即本件被告）死亡之日止，按月於每月5
      日前給付原告新臺幣壹萬陸仟元整」之文字內容。然，兩
      造作成系爭和解筆錄之緣由，在於被告依民法第1114條第
      1款扶養直系血親義務及第1116之1條夫妻間互負扶養義務
      之相關規定向原告及兩造子女楊弘安、楊弘琳三人起訴給
      付扶養費，於此訴訟中被告尚委任代理人數次以書狀強調
      本件原告應依夫妻關係應負扶養義務之主張，甚而兩造間
      尚曾就被告是否具工作能力、是否達到不能維持生活等有
      無民法第1118條受扶養之相關要件之情況予以爭執之，最
      終方經法院勸諭達成和解，作成系爭和解筆錄，而該案進
      行中兩造訴訟及書狀中並無隻字片語提及有關終身定期金
      之約定或相關法律規定之事等情，均由本院職權調閱本院
      96 年度家訴字第113號事件卷宗，查證屬實。故，系爭和
      解筆錄之作成，顯係在解決兩造間基於一定身分關係為扶
      養費用請求之相關爭議，毫無涉及被告所稱之終身定期金
      ；因此，既系爭和解筆錄作成前之訴訟過程，雙方均未曾
      就與上開法律規定之終身定期金定義有過任何相關之表示
      ，縱該和解內容中確有「至原告（即本件被告）死亡」之
      文字，然揆諸上開判例意旨，此項文字之解釋不得僅拘泥
      於該文字，而應就和解筆錄做成之前因後果及相關證據資
      料為綜合判定之標準，方屬適法，本院綜合該案卷證，認
      兩造間做成系爭和解筆錄之內容真意，應為履行夫妻間扶
      養義務及扶養直系血親義務，並非另行訂定所謂之終身定
      期金契約。故，被告主張兩造間有終身定期金之約定，顯
      屬無據，洵無可採。
（二）原告是否尚有依系爭和解筆錄給付被告金錢之義務？
    1.按夫妻互負扶養之義務，其負扶養義務之順序與直系血親
      卑親屬同，其受扶養權利之順序與直系血親尊親屬同。民
      法第1116 條之1定有明文。依此，夫妻間扶養義務以夫妻
      關係存在為前提，如雙方間夫妻之身分關係已依離婚、結
      婚撤銷等原因而消滅時，則其扶養義務亦應隨之消滅，此
      乃屬當然。
    2.查兩造間原為夫妻，然已於98 年5月27日完成離婚登記，
      雙方夫妻間之身分關係已然消滅。系爭和解筆錄內容既係
      依為履行夫妻間扶養義務所作成之給付扶養費約定，則依
      上開法律規定之反面解釋，兩造間現已無夫妻關係，其義
      務已然解除，則原告已無再依系爭和解筆錄給付扶養費之
      必要，系爭和解筆錄內容就兩造間相關之部分，已然失效
      。故原告已無需依該失效之和解筆錄，負給付被告扶養費
      用之義務。被告以系爭和解筆錄為執行名義請求原告給付
      金錢，即非屬適法，原告為此提起債務人異議之訴，洵屬
      有據。
六、縱上所述，原告提起本件債務人異議之訴，請求本院確認被
    告不得依本院96年度訴字第113號和解筆錄為執行名義對原
    告強制執行，為有理由，應予准許。
七、本案事證已臻明確，兩造其餘主張陳述及所提之證據，於判
    決結果無影響，毋庸一一審酌，附此敘明。
八、訴訟費用負擔之依據：民事訴訟法第78條。
中    華    民    國    99    年    8    月     31    日
                  家事法庭  法  官  彭南元
以上正本係照原本作成。
如對本判決上訴，須於判決送達後20日內向本院提出上訴狀。如
委任律師提起上訴者，應一併繳納上訴審裁判費。
中    華    民    國    99    年    8    月     31    日
                            書記官  尹遜言

司法院資訊處製作；財團法人民間司法改革基金會備份。
